臺灣雲林地方法院民事判決　九十一年度訴字第二三號
　　原　　　告　甲○○
　　　　　　　　丁○○
　　　　　　　　乙○○
　　被　　　告　丙○○
右當事人間請求確認通行權存在事件，本院判決如左：
    主    文
確認原告就被告所有坐落雲林縣林內鄉○○段一一九九之一五三地號土地如附圖所示
Ｂ部分面積○‧○○五二公頃土地通行權存在。
被告應將前開土地上塑膠箱、冷凍櫃、盆栽等有礙原告通行之物除去，並容忍原告通
行。
訴訟費用由被告負擔。
本判決第二項於原告以新台幣貳拾伍萬元為被告供擔保後，得假執行；但被告如於假
執行程序實施前，以新臺幣柒拾參萬零伍佰玖拾元為原告預供擔保，得免為假執行。
    事    實
甲、原告方面：
  一、聲明：除假執行擔保金額外，如主文所示。
  二、陳述：
    （一）原告乙○○、丁○○、甲○○分別為坐落雲林縣林內鄉○○段一一九九之
          一六七、一一九九之一六九、一一九九之一七一地號土地所有權人，被告
          則為同段一一九九之一五三地號土地所有權人。原告所有土地與公路無適
          宜之通路聯絡，需經被告所有如附圖所示Ｂ部分土地以至公路。
    （二）緣民國（下同）六十八年間建商陳福順在原一一九九之六五地號土地建屋
          販售，並將房屋基地予以分割，系爭一一九九之一五三地號土地與原告所
          有前開土地均係於六十八年間分割自原一一九九之六五地號。當初建商即
          預留如附圖所示Ｂ部分土地供一一九九之一六七、一一九九之一六九、一
          一九九之一七一地號土地所有權人出入通行之用，故未在該部分土地上興
          建任何建物。詎被告逕於前揭土地上堆置冷凍櫃、塑膠箱等物，影響原告
          通行。
  三、證據：提出地籍圖、照片、林內鄉調解不成立證明書、土地登記謄本、證明書
      　　　為證。
乙、被告方面：
  一、聲明：
  　（一）原告之訴及假執行之聲請均駁回。
    （二）如受不利判決，願供擔保請准宣告免為假執行。
  二、陳述：
    （一）原告可通行一一九九之六三、一一九九之六五地號土地以通公路，並非必
          須通行原告所有如如附圖所示Ｂ部分土地。上開土地既為被告所有，即無
          容忍原告通行之義務。
    （二）原告所有土地係分割而來，依據民法第七百八十九條規定自不得通行被告
          所有之土地。
丙、本院依職權履勘現場並囑託斗六地政事務所繪製土地複丈結果圖說在卷。
    理    由
一、本件原告起訴主張：坐落雲林縣林內鄉○○段一一九九之一六七、一一九九之一
    六九、一一九九之一七一地號土地分別為其等所有，均屬袋地，與公路無適宜之
    聯絡，致不能為通常使用，而須通行被告所有同段一一九九之一五三地號土地內
    如附圖所示Ｂ部分面積○‧○○五二公頃之土地（以下稱系爭土地）以至公路，
    爰依民法第七百八十七條第一項規定請求判決如主文所示。被告則以：原告可通
    行一一九九之六三、一一九九之六五地號土地以通公路，系爭土地既為被告所有
    ，即無容忍原告通行之義務。原告所有土地係分割而來，依據民法第七百八十九
    條規定自不得通行系爭土地等語，資為抗辯。
二、原告主張坐落雲林縣林內鄉○○段一一九九之一六七、一一九九之一六九、一一
　　九九之一七一地號土地分別為其等所有，均屬袋地，與公路無適宜之聯絡，致不
　　能為通常之使用，而被告所有系爭土地土地可直接通往台三號省道等事實，業據
　　提出土地登記謄本、地籍圖謄本、照片為證，且經本院勘驗現場屬實，製有勘驗
　　筆錄在卷可稽，可信屬實。
三、經查：
    （一）一一九九之一六七、一一九九之一六九、一一九九之一七一與一一九九之
          一五三地號等四筆土地，彼此間不直接毗鄰。即原告甲○○所有一一九九
          之一七一地號土地需通行一一九九之一七○、之一六九、之一六八、之一
          六七、之一六六及被告所有系爭土地；原告丁○○所有一一九九之一六九
          地號土地需通行一一九九之一六八、之一六七、之一六六及被告所有系爭
          土地；原告乙○○所有一一九九之一六七地號土地需通行一一九九之一六
          六及被告所有系爭土地，方可與公路聯絡，此有地籍圖謄本在卷可稽。本
          件兩造土地雖非相毗鄰，且原告未併列一一九九之一七○、之一六八、之
          一六六地號土地所有權人為被告，惟按民法第七百八十七條第一項有關「
          袋地必要通行權」之土地所有人得通行周圍地以至公路之規定，其「周圍
          地」並非僅指以與不通公路土地直接相毗鄰者為限。如不通公路之土地，
          與公路之間，有二筆以上不同所有人之土地相鄰，為達通行公路之目的，
          自亦得通行該周圍地。於此情形，土地所有人祇須對該法律關係存否不明
          確而有爭執之相鄰周圍地所有人提起確認通行權之訴為已足，不以對所有
          周圍地之所有人均起訴或一同起訴併列被告為必要（最高法院九十年台上
          字第一六六號判決參照）。從而被告所有系爭土地仍屬原告所有土地之周
          圍土地甚明。
    （二）原告雖可經由通行一一九九之六三地號土地以通公路，然渠等所有土地與
          被告所有之系爭土地均分割自前林內段一一九九之六五地號土地，係因分
          割而成袋地，此有土地登記謄本附卷為憑，並為兩造所不爭執。按因土地
          分割致有不通公路之土地者，不通公路土地之所有權人，因至公路，僅得
          通行他分割人之所有地，民法第七百八十九條第一項定有明文。故被告抗
          辯原告應通行非分割人之一一九九之六三地號土地，於法不合，顯不足採
          。又一一九九之六五土地面積僅二十一平方公尺，有土地登記謄本為憑，
          被告亦稱「（問：一一九九之六五地號土地多寬？）大約只有一點點而已
          ，無法讓人通行」等語明確（見九十一年八月一日筆錄），從而該土地亦
          無法供原告通行之用，當無疑義。
    （三）原告甲○○、丁○○所有之一一九九之一七一、之一六九地號土地均係於
          七十一年間拍賣取得，原告乙○○所有一一九九之一六七號土地則係八十
          三年間買賣取得。被告則於八十五年間因買賣而取得系爭土地所有權，均
          有土地登記謄本附卷可稽。雖兩造取得土地所有權之時點係在前林內段一
          一九九之六五地號分割之後，雙方間並未發生分割之行為，惟民法第七百
          八十九條所定通行權，其性質為土地之物上負擔，隨土地而存在，不因嗣
          後部分土地之轉讓而歸於消滅（王澤鑑，民法物權第一冊，第一八三頁）
          。是本件被告仍應容忍供原告通行系爭土地之不利益，無轉嫁由其他周圍
          地所有人負擔之理。再者，系爭土地於六十八年起即供通行之用，有原告
          所提之林內鄉坪頂村村長出具之證明書一紙為據，而被告於八十五年間購
          買一一九九之一六五地號土地及其上建物時，建物部分已建蓋完成，並非
          預售屋，而系爭土地部分則未有任何建物，此據其陳述明確（見九十一年
          八月十三日筆錄），並有照片在卷為據，則其於買賣之時當可預見系爭土
          地係供原告通行之用，自可在買賣價金上有所調整，以維自身權益，於本
          件令其承擔容忍原告通行之不利益，亦無顯失公平之情。
    （四）有通行權人應於通行必要之範圍內，擇其周圍地損害最少之處所及方法為
          之，民法第七百八十七條第二項定有明文。本院審酌被告所有系爭土地原
          即舖設有柏油路面，寬度足供車輛進出，且無須拆除被告所有建物部分，
          是原告主張通行系爭土地應屬損害最少之通行之處所及方法。
四、從而原告基於袋地通行之法律關係，訴請確認原告就被告所有系爭土地有通行權
    存在及被告應將系爭土地上之塑膠箱、冷凍櫃、盆栽等有礙原告通行之物除去，
    並應容忍原告通行，為有理由，應予准許。
五、兩造陳明願供擔保，聲請宣告假執行及免為假執行，核無不合，爰分別酌定相當
    之擔保金額宣告之。
六、據上論結，本件原告之訴為有理由，依民事訴訟法第七十八條、第三百九十條第
    二項、第三百九十二條，判決如主文。
中　　　華　　　民　　　國　　九十一　　年　　　八　　　月　　二十七　　日
                                臺灣雲林地方法院民事第一庭
~B法　　　官　鍾貴堯
右正本證明與原本無異。
如不服本判決，應於本判決送達後二十日內向本院提出上訴狀。（須附繕本）
中　　　華　　　民　　　國　　九十一　　年　　　八　　　月　　二十七　　日
~B法院書記官　蔡春榮
